ACORDAO-COMPLETO-2340190

ACÓRDÃO 307/2019 ATA 1/2019 - SEGUNDA CÂMARA

VISTOS, relatados e discutidos estes autos de tomada de contas especial instaurada pelo Instituto Nacional de Colonização e Reforma Agrária (Incra) em desfavor do Instituto Memorial do Trabalho (IMT) e do Sr. Maurijones José de Albuquerque, como então presidente da aludida entidade (gestão: 2004-2007) , diante da parcial impugnação dos dispêndios inerentes aos Convênios nos 58.600/2005 e 59500/2005 destinados, respectivamente, a capacitar gestores sociais e a fomentar a produção com a comercialização de bananas sob o montante de R$ 1.028.736,00, com R$ 925.862,40 em recursos federais, e o montante de R$ 772.500,00, com R$ 677.500,00 em recursos federais;
ACORDAM os Ministros do Tribunal de Contas da União, reunidos em Sessão da Segunda Câmara, ante as razões expostas pelo Relator, em:
9.1. considerar revel o Instituto Memorial do Trabalho, nos termos do art. 12, § 3º, da Lei nº 8.443, de 1992;
9.2. julgar irregulares as contas do Instituto Memorial do Trabalho, nos termos dos arts. 1º, I, 16, III, “b” e “c”, 19, caput e 23, III, da Lei nº 8.443, de 1992, para condená-lo ao pagamento do débito apurado nestes autos, atualizado monetariamente e acrescido dos juros de mora, calculados desde as datas especificadas até a efetiva quitação, fixando-lhe o prazo de 15 (quinze) dias, contados da notificação, para que comprove, perante o Tribunal, nos termos do art. 214, III, “a”, do RITCU, o recolhimento das referidas quantias ao Instituto Nacional de Colonização e Reforma Agrária, sob as seguintes condições: 
9.2.1. para as irregularidades no âmbito do Convênio nº 59.500/2005:
	Data
	Valor – R$

	5/4/2006
	1.200,00

	6/4/2006
	1.750,00

	7/4/2006
	1.000,00

	10/4/2006
	1.680,00

	18/4/2006
	800,00

	2/5/2006
	500,00

	5/5/2006
	900,00

	8/5/2006
	1.500,00

	18/5/2006
	1.500,00

	23/5/2006
	900,00

	26/5/2006
	1.000,00

	31/5/2006
	12.600,00

	2/6/2006
	2.500,00

	5/6/2006
	14.800,00

	8/6/2006
	10.000,00

	9/6/2006
	15.468,00

	13/6/2006
	20.550,00

	19/6/2006
	4.302,00

	31/1/2007
	100,00

	5/2/2007
	257,50

	7/2/2007
	6.210,05

	9/2/2007
	1.610,05

	16/02/2007
	300,00

	1º/3/2007
	120,00

	2/3/2007
	200,00

	5/3/2007
	1.182,48

	6/3/2007
	201,20

	7/3/2007
	6.226,83

	13/3/2007
	348,14

	14/3/2007
	145,00

	15/3/2007
	741,50

	16/3/2007
	270,00

	19/3/2007
	165,70

	20/3/2007
	187,50

	26/3/2007
	1.185,00

	28/3/2007
	500,00

	29/3/2007
	1.300,00

	30/3/2007
	2.762,40

	2/4/2007
	1.296,48

	3/4/2007
	2.585,05

	4/4/2007
	3.788,12

	5/4/2007
	6.850,05

	9/4/2007
	105,00

	10/4/2007
	4.730,00

	11/4/2007
	830,00

	12/4/2007
	1.220,00

	13/4/2007
	1.200,00

	16/4/2007
	678,50

	17/4/2007
	450,00

	20/4/2007
	515,00

	23/4/2007
	400,00

	24/4/2007
	320,00

	25/4/2007
	1.660,00

	27/4/2007
	200,00

	30/4/2007
	200,00

	2/5/2007
	722,00

	4/5/2007
	3.638,01

	7/5/2007
	978,76

	8/5/2007
	4.560,00

	11/5/2007
	350,00

	15/5/2007
	618,00

	16/5/2007
	500,00

	17/5/2007
	2.643,24

	18/5/2007
	18.100,10

	21/5/2007
	23.000,00

	22/5/2007
	700,00

	23/5/2007
	750,00

	24/5/2007
	2.200,00

	25/5/2007
	1.628,16

	28/5/2007
	51.065,00

	29/5/2007
	63.856,00

	30/5/2007
	39.830,00

	31/5/2007
	51.461,10

	1º/6/2007
	46.830,22

	4/6/2007
	14.425,00

	5/6/2007
	8.080,00

	6/6/2007
	42.313,00

	8/6/2007
	15.600,00

	11/6/2007
	3.320,10

	29/6/2007
	18.299,97

	4/7/2007
	1.000,00

	13/7/2007
	140,00

	25/7/2007
	1.000,00

9.2.2. para as irregularidades no âmbito do Convênio nº 58.600/2005:
	Data
	Valor – R$

	16/3/2006
	0,26

	12/4/2006
	1.200,00

	19/4/2006
	3.000,00

	26/4/2006
	1.056,00

	2/5/2006
	0,09

	1º/6/2006
	1,00

	13/7/2006
	136,45

	21/7/2006
	100,88

	28/7/2006
	1.200,00

	31/7/2006
	855,34

	8/8/2006
	2.558,65

	5/10/2006
	0,24

	21/11/2006
	11.060,00

	28/11/2006
	12,50

	7/12/2006
	500,00

	28/12/2006
	5.250,00

	29/12/2006
	3.474,09

	30/12/2006
	5.978,98

9.3. autorizar, caso requerido, nos termos do art. 26 da Lei nº 8.443, de 1992, o parcelamento das dívidas fixadas por este Acórdão em até 36 (trinta e seis) parcelas mensais e sucessivas, sobre as quais incidirão a atualização monetária e os correspondentes acréscimos legais, esclarecendo ao responsável que a falta de pagamento de qualquer parcela importará no vencimento antecipado do saldo devedor (art. 217, § 2º, do RITCU) , sem prejuízo das demais medidas legais;
9.4. autorizar, desde logo, nos termos do art. 28, II, da Lei nº 8.443, de 1992, a cobrança judicial das dívidas fixadas por este Acórdão, caso não atendida a notificação; e
9.5. determinar que a unidade técnica envie a cópia deste Acórdão, acompanhado do Relatório e da Proposta de Deliberação que o fundamenta, à Procuradoria da República no Estado de Pernambuco, nos termos do art. 16, § 3º, da Lei nº   8.443, de 1992, e do art. 209, § 7º, do RITCU.

Tomada de Contas Especial instaurada pelo Instituto Nacional de Colonização e Reforma Agrária (Incra), diante da parcial impugnação dos dispêndios inerentes aos Convênios nos 58.600/2005 e 59500/2005 destinados, respectivamente, a capacitar gestores sociais e fomentar a produção/comercialização de bananas, sob os montantes de R$ 1.028.736,00, sendo R$ 925.862,40 de origem federal, e R$ 772.500,00, sendo R$ 677.500,00 a cargo do concedente.

Segunda Câmara

Instituto Memorial do Trabalho (IMT).

3. Responsável: Instituto Memorial do Trabalho (CNPJ 05.656.150/0001-71).

13.1. Ministros presentes: Ana Arraes (Presidente), Augusto Nardes, Aroldo Cedraz e Raimundo Carreiro.
13.2. Ministro-Substituto presente: André Luís de Carvalho (Relator).

ANDRÉ DE CARVALHO

Trata-se de tomada de contas especial instaurada pelo Instituto Nacional de Colonização e Reforma Agrária (Incra) em desfavor do Instituto Memorial do Trabalho (IMT) e do Sr. Maurijones José de Albuquerque, como então presidente da aludida entidade (gestão: 2004-2007) , diante da parcial impugnação dos dispêndios inerentes aos Convênios nos 58.600/2005 e 59500/2005 destinados, respectivamente, a capacitar gestores sociais e a fomentar a produção com a comercialização de bananas sob o montante de R$ 1.028.736,00, com R$ 925.862,40 em recursos federais, e o montante de R$ 772.500,00, com R$ 677.500,00 em recursos federais.
2.	Após a análise final do feito, o auditor federal da então Secex-PE lançou o seu parecer conclusivo à Peça 84, com a anuência do titular da unidade técnica (Peça 85) , nos seguintes termos:
	“ (...) 2. O Convênio 58.600/2005 (Siafi 544911) , firmado em 29/12/2005, entre o Incra e o IMT, representado pelo presidente Maurijones José Albuquerque, no valor total de R$ 1.028.736,00, sendo R$ 925.862,40 de origem federal, repassados pela ordem bancária 2006OB900289, de 31/1/2006 (peça 2, p. 183) ; e R$ 102.873,60 a título de contrapartida (peça 1, p. 247) , com vigência fixada incialmente em onze meses a contar de sua assinatura, entre 4/1/2006 e 4/12/2006 (peça 2, p. 40) , teve por objeto (peça 2, p. 37) :
	‘A capacitação direta de 2.890 gestores sociais – famílias assentadas; dirigentes e coordenadores das associações/cooperativas, em 50 projetos de assentamento, em 22 municípios localizados nos estados de Alagoas, Bahia, Paraíba Pernambuco com a realização de 12 oficinas, 45 cursos, 14 seminários e 10 intercâmbios/excursões.’
	3.	Já o Convênio 59.500/2005 (Siafi 544873) , firmado em 28/12/2005, entre o Incra e o IMT, representado pelo presidente Maurijones José Albuquerque, no valor total de R$ 772.500,00, sendo R$ 677.500,00 de origem federal, repassados pelas ordens bancárias 2006OB900288, de 31/1/2006 (R$ 124.220,00) , 2007OB900054, de 11/1/2007 (R$ 477.732,00) , 2007OB900055 de 11/1/2007 (R$ 75.548,00) e R$ 95.000,00 a título de contrapartida (peça 1, p. 367) , com vigência fixada incialmente em dezessete meses a contar de sua assinatura (peça 1, p. 64) , teve por objeto (peça 1, p. 61) :
	‘Fomentar a produção e a comercialização da banana, contemplando inicialmente, 200 famílias assentadas em áreas de reforma agrária na Zona da Mata dos estados de Alagoas e Pernambuco, com a realização de cursos, treinamentos, visitas técnicas, elaboração de projetos de crédito, implantação do SIG, oficinas de monitoramento e avaliação e produção de cartilhas.’
	Histórico
	4.	Em instrução inicial à peça 7, foi proposto:
	‘a) arquivar o presente processo, com fundamento no art. 6º, inciso II, c/c o art. 19 da IN/TCU 71/2012;
	b) dar ciência da deliberação que vier a ser proferida aos sucessores do responsável falecido Maurijones José Albuquerque (CPF XXX.448.744-XX) e ao Instituto Nacional de Colonização e Reforma Agrária (Incra) .’
	5.	O titular da subunidade técnica, com as devidas vênias, divergiu quanto à proposta, pois considerou que não haveria prejuízo para a defesa do IMT que justificasse o arquivamento com relação a este responsável. Além disso, ponderou que o outro responsável, Sr. Maurijones, ex-presidente do IMT, faleceu em 30/8/2010 (peça 5) , porém, a certidão de óbito não constava nos autos. Para garantir a acurácia e a validade da análise, coube, com fundamento no art. 157 do Regimento Interno do TCU, realizar diligência ao Cartório de Registro Civil da Sexta Zona da Capital para que encaminhasse, em quinze dias, cópia da Certidão de Óbito do Sr. Maurijones José de Albuquerque.
	6.	Tendo sido esta proposta acatada pelo titular da unidade técnica (peça 9) , a diligência foi feita por meio do Ofício 970/2017-TCU/SECEX-PE, de 21/6/2017 (peça 10) . 
	7.	O Cartório de Registro Civil da Sexta Zona da Capital enviou a resposta à diligência em 20/7/2017, apresentando a certidão de óbito do Sr. Maurijones José de Albuquerque (peça 12) .
	8.	Em nova análise pela unidade técnica, constatou-se que, como houve impugnação de despesas específicas e os recursos foram aplicados no mercado financeiro; haveria de ser aplicado o disposto no inciso II, do art. 9º, da IN TCU 71/2012, que determina que a atualização monetária e os juros moratórios incidentes sobre o valor do débito devem ser calculados da data do pagamento (peça 13) .
	9.	Porém, como não havia nos autos os extratos bancários nem a relação de pagamentos que possibilitassem a identificação da data dos pagamentos das despesas específicas impugnadas, foi proposta a realização de diligência ao Incra para que, no prazo de quinze dias, encaminhasse os extratos bancários e a relação de pagamentos referentes à prestação de contas dos Convênios 59.500/2005 (Siafi 544873) e 58.600/2005 (Siafi 544911) , firmados entre o Instituto Nacional de Colonização e Reforma Agrária-Incra e o Instituto Memorial do Trabalho-IMT (peça 13) .
	10. Tendo sido esta proposta acatada pelo titular da unidade técnica (peça 14) , a diligência foi feita por meio do Ofício 1.907/2017-TCU/SECEX-PE, de 19/7/2017 (peça 15) , reiterada pelo Ofício 1/2018-TCU/SECEX-PE, de 3/1/2018 (peça 17) . 
	11. O Incra acostou às peças 19-56 as respostas solicitadas, as quais foram analisadas por meio da instrução à peça 62, a qual propôs a citação do Instituto Memorial do Trabalho, dispensando a citação do Sr. Maurijones, em virtude da ausência de pressuposto de constituição e de desenvolvimento válido e regular do processo com relação a este responsável. 
	12. A referida proposta foi acatada pelo titular da unidade técnica (peça 63) e pelo Ministro Relator, por meio do Despacho de 23/5/2018 (peça 64) . 
	13. As citações do IMT, que foram realizadas mediante os ofícios 1.001/2018-TCU/SECEX-PE, de 24/5/2018 (peça 66) , 1.067/2018-TCU/SECEX-PE, de 8/6/2018 (peça 68) , 1.155/2018-TCU/SECEX-PE, de 25/6/2018 (peça 70) enviados para o endereço que consta no Cadastro da Receita Federal (peças 65 e 72) , retornaram com a informação de ‘ausente 3 dias’ (peças 67, 69, 71) .
	14. Após essas tentativas frustradas, considerando que no âmbito do TC Processo 035.925/2015-9 (em sua peça 47) , foi verificado que o Sr. Heitor Sales da Silva, CPF: XXX.577.654-XX, é o atual Presidente do Instituto Memorial do Trabalho – IMT, e que seu endereço, de acordo com a pesquisa realizada no Cadastro da Receita Federal, é: Granja Bom Jesus, 284, Tabuleiro - Igarassu - PE. CEP: 53610000 (peças 73 e 74) ; foram encaminhados novos ofícios de citação para este endereço por meio dos ofícios 1260/2018-TCU/SECEX-PE, de 26/7/2018 (peça 75) , e 1377/2018-TCU/SECEX-PE, de 24/8/2018 (peça 77) . Ambos os ofícios retornaram com a informação ‘não procurado’ (peças 76 e 78) .
	15. Dessa forma, considerando diversas outras pesquisas sem sucesso, foi autorizada a citação por meio de edital, conforme despacho à peça 79.
	16. O Edital de citação foi publicado em 18/10/2018, tendo, assim, o prazo para apresentação das alegações de defesa expirado em 6/11/2018 (peças 80 e 81) .
	Exame técnico 
	17. Transcorrido o prazo regimental fixado e mantendo-se inerte o aludido responsável, impõe-se que seja considerado revel, dando-se prosseguimento ao processo, de acordo com o art. 12, § 3º, da Lei 8.443/1992.
	18. Vale relembrar que o efeito da revelia não se restringe ao prosseguimento dos atos processuais, como erroneamente se pode inferir do disposto no art. 12, § 3º, da Lei 8.443/1992, vez que esse seguimento constitui decorrência lógica na estipulação legal dos prazos para que as partes produzam os atos de seu interesse. O próprio dispositivo legal citado vai mais além ao dizer que o seguimento dos atos, uma vez configurada a revelia, se dará para todos os efeitos, inclusive para o julgamento pela irregularidade das contas, como se pode facilmente deduzir. 
	19. Cabe realçar também que, nos processos do TCU, a revelia não leva à presunção de que seriam verdadeiras todas as imputações levantadas contra os responsáveis, diferentemente do que ocorre no processo civil, em que as revelias dos réus operam a presunção da verdade dos fatos narrados pelos autos. Dessa forma, a avaliação das responsabilidades dos agentes não pode prescindir da prova existente no processo ou para ele carreada. 
	20. Por isso, traz-se um resumo do exame das irregularidades contidas nos autos e nas análises efetuadas à peça 62: 
	20.1 Irregularidade: Não comprovação da boa e regular aplicação dos recursos federais repassados ao Instituto Memorial do Trabalho pelo Instituto Nacional de Colonização e Reforma Agrária, consubstanciada pela impugnação parcial da execução financeira dos Convênios 58600/2005 e 59500/2005.
	20.2 Conduta: na condição de entidade gestora dos recursos, não apresentou parte da documentação que comprovasse a execução financeira dos Convênios 58.600/2005 e 59.500/2005. 
	20.3 Nexo Causal: a conduta do responsável impossibilita o estabelecimento do nexo causal entre os recursos repassados mediante os convênios e os pagamentos efetuados, ocasionando, assim, a irregularidade das suas contas.
	20.4 Dispositivos violados: Cláusula Segunda, II, letra ‘c’, dos termos de Convênio e art. 30 da Instrução Normativa STN 1/1997.
	21. Em anexo a esta instrução, traz-se a matriz de responsabilização, a qual sintetiza os fatos e apresenta a análise quanto à responsabilidade do revel com base nos elementos contidos nesses autos.
	22. Ao não apresentar defesa, o responsável deixou de produzir prova da regular aplicação dos recursos sob sua responsabilidade, em afronta às normas que impõem aos gestores públicos a obrigação legal de, sempre que demandados pelos órgãos de controle, apresentar os documentos que demonstrem a correta utilização das verbas públicas, a exemplo do contido no art. 93 do Decreto-Lei 200/1967: ‘Quem quer que utilize dinheiros públicos terá de justificar seu bom e regular emprego na conformidade das leis, regulamentos e normas emanadas das autoridades administrativas competentes’. 
	23. Configurada revelia frente à citação deste Tribunal e inexistindo comprovação da boa e regular aplicação dos recursos, não resta alternativa senão dar seguimento ao processo proferindo julgamento sobre os elementos até aqui presentes, que conduzem à irregularidade das contas do responsável. 
	24. No tocante à aferição quanto à ocorrência de boa-fé na conduta do responsável, conforme determina o § 2º do art. 202 do Regimento Interno do TCU, em se tratando de processo em que as partes interessadas não se manifestaram acerca das irregularidades imputadas, não há elementos para que se possa efetivamente reconhecê-la, podendo este Tribunal, desde logo, proferir o julgamento de mérito pela irregularidade das contas, nos termos do § 6º do mesmo artigo do normativo citado (Acórdão 2064/2011-TCU-Primeira Câmara, de relatoria do Ministro Ubiratan Aguiar; 6.182/2011-TCU-1ª Câmara, de relatoria do Ministro-Substituto Weder de Oliveira; 4.072/2010- TCU-1ª Câmara, de relatoria do Ministro Valmir Campelo; 1.189/2009-TCU-1ª Câmara, de relatoria do Ministro-Substituto Marcos Bemquerer; 731/2008-TCU-Plenário, de relatoria do Ministro Aroldo Cedraz; 1.917/2008-TCU-2ª Câmara, de relatoria do Ministro-Substituto Augusto Sherman) . 
	25. Por fim, considerando que as multas aplicadas pelo TCU possuem natureza sancionatória, estando sujeitas à prescrição da pretensão punitiva, e, uma vez que há intenção de aplicar a multa proporcional ao débito prevista no art. 57 da Lei 8.443/1992, a prescrição, que ocorre em dez anos, deve ser aferida neste processo. 
	26. As irregularidades imputadas ao Instituto Memorial do Trabalho-IMT, nesta tomada de contas especial, ocorreram até 25/7/2007, data do último pagamento considerado irregular (ver tabela de débito adiante) . O Despacho do Ministro Relator que autorizou a citação foi assinado em 23/5/2018 (peça 64) , mais de dez anos após a ocorrência da irregularidade. Assim, é possível observar que ocorreu a prescrição da pretensão punitiva, razão pela qual não será proposta multa do art. 57 da Lei 8.443/1992 para o responsável.
	Conclusão 
	27. Diante da revelia do Instituto Memorial do Trabalho-IMT e inexistindo nos autos elementos que permitam concluir pela ocorrência de boa-fé ou de outros excludentes de culpabilidade em suas condutas, propõe-se que suas contas sejam julgadas irregulares e que o responsável seja condenado em débito.
	28. Considerando que houve a prescrição da pretensão punitiva, não será proposta a multa do art. 57 da Lei 8.443/1992.
	29. Por fim, com relação ao Sr. Maurijones José Albuquerque, ex-presidente do IMT, cabe propor arquivar o processo, sem julgamento de mérito, em virtude da ausência de pressuposto de constituição e de desenvolvimento válido e regular do processo (itens 26-37 da instrução à peça 62) .
	Proposta de encaminhamento 
	30. Diante do exposto, submetem-se os autos à consideração superior, propondo:
	30.1 arquivar o processo, sem julgamento de mérito, exclusivamente no que tange ao Sr. Maurijones José Albuquerque, em virtude da ausência de pressuposto de constituição e de desenvolvimento válido e regular do processo, em relação a esse responsável, nos termos do art. 212 c/c o inciso II do art. 169 do Regimento Interno do TCU;
	30.2 com fundamento nos arts. 1º, inciso I, 16, inciso III, alíneas ‘b’ e ‘c’, e § 1º da Lei 8.443/1992 c/c os arts. 19 e 23, inciso III, da mesma Lei, e com arts. 1º, inciso I, 209, incisos II e III, 210 e 214, inciso III, do Regimento Interno, que sejam julgadas irregulares as contas do Instituto Memorial do Trabalho-IMT (CNPJ 05.656.150/0001-71) , e condená-lo ao pagamento das quantias a seguir especificadas, com a fixação do prazo de quinze dias, a contar da notificação, para comprovar, perante o Tribunal (art. 214, inciso III, alínea ‘a’, do Regimento Interno) , o recolhimento da dívida aos cofres Instituto Nacional de Colonização e Reforma Agrária (Incra) , atualizada monetariamente e acrescida dos juros de mora, calculados a partir das datas discriminadas, até a data dos recolhimentos, na forma prevista na legislação em vigor abatendo-se, na oportunidade, os valores já ressarcidos.
	Débito 1: Relativo às irregularidades no âmbito do Convênio 59.500/2005:
	Data de ocorrência
	Valor original (em R$) 

	5/4/2006
	1.200,00

	6/4/2006
	1.750,00

	7/4/2006
	1.000,00

	10/4/2006
	1.680,00

	18/4/2006
	800,00

	2/5/2006
	500,00

	5/5/2006
	900,00

	8/5/2006
	1.500,00

	18/5/2006
	1.500,00

	23/5/2006
	900,00

	26/5/2006
	1.000,00

	31/5/2006
	12.600,00

	2/6/2006
	2.500,00

	5/6/2006
	14.800,00

	8/6/2006
	10.000,00

	9/6/2006
	15.468,00

	13/6/2006
	20.550,00

	19/6/2006
	4.302,00

	31/1/2007
	100,00

	5/2/2007
	257,50

	7/2/2007
	6.210,05

	9/2/2007
	1.610,05

	16/02/2007
	300,00

	1º/3/2007
	120,00

	2/3/2007
	200,00

	5/3/2007
	1.182,48

	6/3/2007
	201,20

	7/3/2007
	6.226,83

	13/3/2007
	348,14

	14/3/2007
	145,00

	15/3/2007
	741,50

	16/3/2007
	270,00

	19/3/2007
	165,70

	20/3/2007
	187,50

	26/3/2007
	1.185,00

	28/3/2007
	500,00

	29/3/2007
	1.300,00

	30/3/2007
	2.762,40

	2/4/2007
	1.296,48

	3/4/2007
	2.585,05

	4/4/2007
	3.788,12

	5/4/2007
	6.850,05

	9/4/2007
	105,00

	10/4/2007
	4.730,00

	11/4/2007
	830,00

	12/4/2007
	1.220,00

	13/4/2007
	1.200,00

	16/4/2007
	678,50

	17/4/2007
	450,00

	20/4/2007
	515,00

	23/4/2007
	400,00

	24/4/2007
	320,00

	25/4/2007
	1.660,00

	27/4/2007
	200,00

	30/4/2007
	200,00

	2/5/2007
	722,00

	4/5/2007
	3.638,01

	7/5/2007
	978,76

	8/5/2007
	4.560,00

	11/5/2007
	350,00

	15/5/2007
	618,00

	16/5/2007
	500,00

	17/5/2007
	2.643,24

	18/5/2007
	18.100,10

	21/5/2007
	23.000,00

	22/5/2007
	700,00

	23/5/2007
	750,00

	24/5/2007
	2.200,00

	25/5/2007
	1.628,16

	28/5/2007
	51.065,00

	29/5/2007
	63.856,00

	30/5/2007
	39.830,00

	31/5/2007
	51.461,10

	1º/6/2007
	46.830,22

	4/6/2007
	14.425,00

	5/6/2007
	8.080,00

	6/6/2007
	42.313,00

	8/6/2007
	15.600,00

	11/6/2007
	3.320,10

	29/6/2007
	18.299,97

	4/7/2007
	1.000,00

	13/7/2007
	140,00

	25/7/2007
	1.000,00

	Valor atualizado até 19/11/2018 (com juros) : R$ 1.779.203,32 (peça 82) 
	Débito 2: Relativo às irregularidades no âmbito do Convênio 58.600/2005:
	Data de ocorrência
	Valor original (em R$) 

	16/3/2006
	0,26

	12/4/2006
	1.200,00

	19/4/2006
	3.000,00

	26/4/2006
	1.056,00

	2/5/2006
	0,09

	1º/6/2006
	1,00

	13/7/2006
	136,45

	21/7/2006
	100,88

	28/7/2006
	1.200,00

	31/7/2006
	855,34

	8/8/2006
	2.558,65

	5/10/2006
	0,24

	21/11/2006
	11.060,00

	28/11/2006
	12,50

	7/12/2006
	500,00

	28/12/2006
	5.250,00

	29/12/2006
	3.474,09

	30/12/2006
	5.978,98

	Valor atualizado até 19/11/2018 (com juros) : R$ 121.279,73 (peça 83) 
	30.3 autorizar, desde logo, nos termos do art. 28, inciso II, da Lei 8.443/1992, a cobrança judicial da dívida caso não atendidas as notificações;
	30.4 autorizar, desde já, caso venha a ser solicitado, o parcelamento da dívida em até 36 (trinta e seis) parcelas mensais e consecutivas, nos termos do art. 26 da Lei 8.443/1992 c/c o art. 217 do Regimento Interno, fixando-lhes o prazo de quinze dias, a contar do recebimento da notificação, para comprovarem perante o Tribunal o recolhimento da primeira parcela, e de trinta dias, a contar da parcela anterior, para comprovarem os recolhimentos das demais parcelas, devendo incidir sobre cada valor mensal, atualizado monetariamente, os juros de mora devidos, na forma prevista na legislação em vigor;
	30.5 encaminhar cópia da deliberação ao Procurador-Chefe da Procuradoria da República em Pernambuco, nos termos do § 3º do art. 16 da Lei 8.443/1992 c/c o § 7º do art. 209 do Regimento Interno do TCU, para adoção das medidas cabíveis; e comunicar-lhe que o relatório e o voto que a fundamentarem podem ser acessados por meio do endereço eletrônico www.tcu.gov.br/acordaos e que, caso haja interesse, o Tribunal pode enviar-lhe cópia desses documentos sem qualquer custo.”   
3.	Enfim, por intermédio do Exmo. Sr. Procurador Sergio Ricardo Costa Caribé, o MPTCU anuiu, em cota singela (Peça 86) , à aludida proposta da unidade técnica.
	É o Relatório.

não há.

Procurador Sergio Ricardo Costa Caribé.

TOMADA DE CONTAS ESPECIAL. CONVÊNIO. PARCIAL IMPUGNAÇÃO DOS DISPÊNDIOS. CITAÇÃO DA ENTIDADE CONVENENTE. REVELIA. FALECIMENTO DO ENTÃO GESTOR. LONGO DECURSO DE PRAZO ATÉ A PRIMEIRA NOTIFICAÇÃO DO SEU ESPÓLIO. PREJUÍZO AO PLENO EXERCÍCIO DO CONTRADITÓRIO E DA AMPLA DEFESA PELOS SUCESSORES DO FALECIDO. CONTAS IRREGULARES DA ALUDIDA ENTIDADE. DÉBITO. PRESCRIÇÃO DA PRETENSÃO PUNITIVA DO TCU.

TOMADA DE CONTAS ESPECIAL (TCE)

Secretaria do TCU no Estado de Pernambuco (Sec-PE).

Trata-se de tomada de contas especial instaurada pelo Instituto Nacional de Colonização e Reforma Agrária (Incra) em desfavor do Instituto Memorial do Trabalho (IMT) e do Sr. Maurijones José de Albuquerque, como então presidente da aludida entidade (gestão: 2004-2007) , diante da parcial impugnação dos dispêndios inerentes aos Convênios nos 58.600/2005 e 59500/2005 destinados, respectivamente, a capacitar gestores sociais e a fomentar a produção com a comercialização de bananas sob o montante de R$ 1.028.736,00, com R$ 925.862,40 em recursos federais, e o montante de R$ 772.500,00, com R$ 677.500,00 em recursos federais.
2.	Como visto, os ajustes tiveram vigência, respectivamente, nos períodos de 4/1 a 4/12/2006 e de 29/12/2005 a 29/6/2007, com os prazos para as prestações de contas finais fixados em 2/2/2007 e em 28/8/2007 (Peça 1, p. 409 e 412) .
3.	A partir, contudo, do Relatório do Tomador de Contas Especial (Peça 1, p. 361/395) , a presente TCE foi instaurada em face da não comprovação da total aplicação dos recursos recebidos, da não apresentação da prestação de contas em conformidade com a legislação vigente, ante a ausência de peças suficientes para as comprovação das despesas públicas, diante da não comprovação do pagamento de transporte a pessoas físicas e de diárias, da insuficiência de comprovação dos dispêndios com a prestação de serviços por pessoa física, das falhas na utilização de notas fiscais e da ausência de plena comprovação da contrapartida.
4.	No âmbito do TCU, por meio do despacho à Peça 64, autorizei que a Secex-PE realizasse a citação apenas do IMT, diante do falecimento de Maurijones José de Albuquerque em 30/8/2010 (Peça 5) , já que a citação do espólio restaria inviabilizada em decorrência do longo decurso de prazo desde as aludidas irregularidades, prejudicando o pleno exercício do contraditório e da ampla defesa pelos sucessores do gestor-falecido.     
5.	A despeito, todavia, da regular citação, a aludida entidade não apresentou as suas alegações de defesa, nem, tampouco, efetuou o recolhimento do débito apurado nos autos, passando à condição de revel perante o TCU, nos termos do art. 12, § 3º, da Lei nº 8.443, de 1992.
6.	De todo modo, após a análise final do feito, a unidade técnica propôs a irregularidade das contas do IMT para condená-lo apenas em débito, deixando de lhe aplicar a subsequente multa legal, ante a prescrição da pretensão punitiva do TCU, sem prejuízo de propor o arquivamento do feito, sem o julgamento de mérito, em relação ao gestor-falecido (Maurijones José de Albuquerque) , tendo o MPTCU anuído a essa proposta.
7.	Incorporo os pareceres da unidade técnica e do MPTCU a estas razões de decidir, sem prejuízo de não deliberar sobre as eventuais contas do gestor-falecido, já que os seus sucessores sequer teriam sido chamados em citação nos autos.
8.	Bem se sabe que a jurisprudência do TCU é firme no sentido da responsabilidade pessoal do gestor pela comprovação da boa e regular aplicação dos recursos federais recebidos mediante convênio ou instrumentos congêneres, submetendo-se todo aquele que utiliza ou gerencia recursos públicos ao dever de demonstrar o correto emprego dos valores federais, nos termos dos arts. 70, parágrafo único, e 37, caput, da Constituição de 1988 e do art. 93 do Decreto-Lei nº 200, de 25 de fevereiro de 1967 (v.g. Acórdãos 27/2004, 371/1999 e 384/1998, da 2ª Câmara, Acórdão 92/1999-TCU-Primeira Câmara, e Decisão 667/1995, do Plenário) .
9.	Não por acaso, todavia, a jurisprudência do TCU também se firmou no sentido de que, ao celebrar o acordo com o poder público federal, a entidade privada convenente também assumiria o papel de gestora pública, assumindo, com isso, o dever de comprovar a boa e regular aplicação dos recursos federais confiados (v.g. Acórdão 7612/2015-TCU-Primeira Câmara, e Acórdão 810/2015-TCU-Segunda Câmara) , de sorte que, assim, sobressai a responsabilidade do IMT pelo débito apurado nos autos.
10. 	Por esse prisma, a ausência de elementos suficientes para demonstrar a boa e regular aplicação dos recursos federais transferidos, diante, sobretudo, da ausência do necessário nexo causal entre os recursos federais aportados e os supostos dispêndios incorridos nos ajustes, dá ensejo à presunção legal de dano ao erário em face das evidências de desvio dos valores federais, mostrando-se adequada a proposta da unidade técnica para condenar a aludida entidade em débito, deixando, todavia, de lhe aplicar a subsequente multa legal.
11.	Ocorre que se vislumbra, no presente caso concreto, a prescrição da pretensão punitiva do TCU, nos termos do Acórdão 1441/2016-TCU-Plenário, diante do transcurso de mais de dez anos entre a ordem para a citação no âmbito do TCU, em 23/5/2018 (Peça 64) , e as datas fatais previstas para as prestações de contas finais dos aludidos ajustes, em 2/2/2007 e em 28/8/2007 (Peça 1, p. 409 e 412) .
12.	Eis que, por meio do Acórdão 1.441/2016 proferido pelo Plenário na Sessão Extraordinária de 8/6/2016, o TCU firmou o seu entendimento no sentido de que a referida prescrição da pretensão punitiva deve seguir a regra geral do prazo decenal, contado a partir do fato, em linha com o art. 205 do Código Civil brasileiro, interrompendo-se a contagem do aludido prazo com a ordem de citação, nos termos do art. 240, caput, da Lei nº 13.105 (Código Processual Civil) , de 2015. 
13.	De toda sorte, sem prejuízo do respeito a esse entendimento do Tribunal, reitero a minha ressalva já registrada em vários outros julgados do TCU no sentido de que, na ausência de lei específica, o TCU não deveria aplicar qualquer prazo prescricional sobre a referida pretensão punitiva ou, então, na pior das hipóteses, o Tribunal deveria aplicar a regra prescricional fixada pela Lei nº  9.873, de 1999, não só porque ela trata diretamente de prescrição no âmbito do direito administrativo sancionador, mas também porque, entre outras medidas, a aludida lei manda aplicar o prazo prescricional penal, quando a infração administrativa também configure crime, além de determinar expressamente que, no caso de ilícito continuado ou permanente, a contagem do prazo se inicie no dia da cessação do aludido ilícito. 
14.	Ao tempo, contudo, em que anoto essa minha posição pessoal, deixo de pugnar pela aplicação da multa legal à referida entidade e, desse modo, submeto-me ao entendimento fixado pelo TCU no âmbito do aludido Acórdão 1441/2016-TCU-Plenário, deixando, todavia, de deliberar sobre as eventuais contas do gestor-falecido, até porque os seus sucessores sequer teriam sido chamados em citação nos autos e essa medida não tenderia a resultar em prejuízo à entidade corresponsável, já que, em plena sintonia com a jurisprudência do TCU (v. g.: Acórdãos 1.159/2015, 2.263/2015 e 3.039/2015, do Plenário) , a solidariedade passiva é legalmente erigida em benefício do ente estatal credor, e não das pessoas privadas devedoras, podendo eventualmente a ora condenada ajuizar a subsequente ação regressiva em desfavor dos demais responsáveis. 
15.	Entendo, portanto, que o TCU deve julgar irregulares as contas do IMT para condená-lo ao pagamento do débito apurado nestes autos, deixando, contudo, de lhe aplicar a subjacente multa legal, por força do Acórdão 1441/2016-TCU-Plenário.
Ante o exposto, pugno pela prolação do Acórdão ora submetido a este Colegiado.
TCU, Sala das Sessões, em 29 de janeiro de 2019.
Ministro-Substituto ANDRÉ LUÍS DE CARVALHO 
Relator